臺灣高等法院臺南分院刑事裁定
110年度毒抗字第675號
抗  告  人  
即  被  告  甲○○
上列抗告人即被告因強制戒治案件，不服臺灣臺南地方法院中華
民國110年8月6日裁定（110年度毒聲字第753號），提起抗告，
本院裁定如下：
    主  文
抗告駁回。
    理  由
一、抗告意旨略以：抗告人因違反毒品危害防制條例案件，執行
    觀察、勒戒期間遵守勒戒所之規定，表現良好。抗告人雖曾
    於民國104年間，經臺灣臺南地方法院裁定觀察、勒戒，至
    今已過6年，期間雖有經判處徒刑，最高法院刑事大法庭109
    年度台上大字第3826號裁定，修正施用毒品傾向標準和前科
    紀錄調整，然而將此司法前科紀錄及勒戒心理醫師思想、客
    觀上評估，認定抗告人沉迷淪陷毒品，形成生理成癮及心理
    依賴性，思想客觀評估並無實質性，斷定後續仍有繼續施用
    毒品傾向評估標準。原裁定作為依據，對於抗告人實有司法
    公平公正不服之情，是否與國家所制訂，憲法法令訂有明文
    規定，同一罪不得裁定二罰之原則，及罪不溯及既往精神相
    抵觸。若依司法前科及思想客觀上評估紀錄依據，加以判決
    裁定執行強制戒治處分，可謂無端加諸抗告人將近一年之長
    有期徒刑，此裁定明顯違反大法官釋憲法定明文規定，以公
    平公正，一罪不得裁定二罰本質，如此裁定確實不利於抗告
    人，亦違反法律明文規定，請撤銷原裁定等語。
二、按「觀察、勒戒後，檢察官依據勒戒處所之陳報，認受觀察
    、勒戒人有繼續施用毒品傾向者，檢察官應聲請法院裁定令
    入勒戒處所強制戒治，其期間為6個月以上，至無繼續強制
    戒治之必要為止，但最長不得逾1年」，毒品危害防制條例
    第20條第2項後段定有明文。又有無繼續施用毒品傾向之評
    估標準，並非完全以受勒戒人勒戒後之結果為準，勒戒前之
    各種情況，仍應作為評估之依據，依勒戒處所評分說明手冊
    規定，係以「前科紀錄與行為表現」、「臨床評估」及「社
    會穩定度」3項合併計算分數：㈠分數60分以上，判定為有繼
    續施用毒品傾向。㈡50分以下判定為無繼續施用毒品傾向。㈢
    51分至59分間判定者再做整體評估後決定，若判定為有繼續
    施用毒品傾向需加註理由。...而其中之「前科紀錄與行為
    表現」係依毒品犯罪相關司法紀錄、首次毒品犯罪年齡、其
    他犯罪相關紀錄、入所時尿液毒品檢驗、所內行為表現；「
    臨床評估」係物質使用行為、合法物質濫用、使用方式、使
    用年數、精神疾病共病（含反社會人格）、臨床綜合評估（
    含病識感、動機、態度、就醫意願）；「社會穩定度」則係
    依工作、家庭等，作為判斷分數之依據。因此，評斷有無吸
    食毒品傾向，係一具體個案之臨床實務及相關事證等情綜合
    判定，有其相當之專業依據及標準，且涉及專門醫學，又衡
    酌強制戒治之目的，係為協助施用毒品者戒斷毒品之心癮及
    身癮所為之一種保安處分類型，而該評估標準係適用於每一
    位受觀察、勒戒處分之人，具一致性、普遍性、客觀性，綜
    合判斷之結果，倘其評估由形式上觀察無擅斷或濫權等明顯
    不當之情事，法院宜予尊重。
三、經查：
（一）抗告人即被告（下稱抗告人）因施用第二級毒品犯行，前
      經原審法院以110年度毒聲字第344號裁定令入法務部○○○○
      ○○○○附設勒戒處所執行觀察、勒戒後，依該「有無繼續施
      用毒品傾向評估標準紀錄表」記載之評分結果，認：①前
      科紀錄與行為表現部分合計為34分（毒品犯罪相關司法紀
      錄「有，11筆」，每筆5分，上限10分計10分、首次毒品
      犯罪年齡為「21-30歲」計5分、其他犯罪相關紀錄「有，
      2筆」每筆2分計4分、入所時尿液毒品檢驗為「無藥物反
      應」計0分，上開4項靜態因子合計為19分。所內行為表現
      「重度違規，夾藏計15分；持續於所內抽菸計2分」上限1
      5分計15分，上開動態因子合計為15分）；②臨床評估部分
      合計為27分（多種毒品濫用「安非他命、K他命」計10分
      、合法物質濫用〈菸、酒、檳榔〉「有，菸、檳榔」計4分
      、「使用毒品超過一年」計10分、「使用方式為無注射使
      用」計0分、使用年數「超過一年」計10分），上開4項靜
      態因子合計為24分；精神疾病共病〈含反社會人格〉經評定
      為「無」計0分、臨床綜合評估〈含病識感、動機、態度、
      就醫意願〉評定為「輕度」計3分，上開2項動態因子合計
      為3分）；③社會穩定度部分合計為5分（工作為「全職工
      作」計0分，家人藥物濫用為「無」計0分，上開2項靜態
      因子合計0分；入所後家人是否訪視為「無」計5分、出所
      後是否與家人同住為「是」計0分，上開2項動態因子合計
      5分）。以上①至③部分之總分合計為66分（靜態因子共計4
      3分，動態因子共計23分），已在60分以上，而綜合判斷
      為「有繼續施用毒品傾向」等情，有法務部○○○○○○○○110
      年7月28日南所衛字第11000065570號函暨所附抗告人之「
      有無繼續施用毒品傾向」證明書及評估標準紀錄表各1份
      附卷可稽。該綜合判斷之結果係由該所具相關專業知識經
      驗人士，依其本職學識，為上述各項評估所為之綜合判斷
      ，核與前揭勒戒處所評分說明手冊之規定並無不合，所為
      之綜合評分係依抗告人在執行觀察、勒戒期間之個案臨床
      實務及具體事證，據以判定抗告人「有繼續施用毒品傾向
      」，洵屬有據，檢察官聲請裁定令抗告人入戒治處所施以
      強制戒治，核無不合。是原審依檢察官聲請，參酌前揭有
      無繼續施用毒品傾向證明書及評估標準紀錄表，裁定令抗
      告人入戒治處所施以強制戒治，自屬適法。
（二）抗告人固以前詞提出抗告，然查：
　 1、抗告意旨雖主張：「抗告人於執行觀察、勒戒期間，遵守
      勒戒所之規定，表現良好。」等語，但抗告人於110年7月
      21日因私藏香菸18支，經訪談屬實予以懲罰，此部分加計
      15分，倘抗告人無此部分嚴重違規遭加計15分，其總分應
      不至於超過60分，是以此部分抗告人嚴重違規之事由，亦
      屬導致其總分超過60分，而被評斷「有繼續施用毒品傾向
      」之重要因素。
　 2、另抗告意旨雖主張：「若依司法前科及思想客觀上評估紀
      錄依據，加以判決裁定執行強制戒治處分，可謂無端加諸
      抗告人將近一年之長有期徒刑。」等語，但評斷有無吸食
      毒品傾向，係一具體個案之臨床實務及相關事證等情綜合
      判斷，有其相當之專業依據及標準，且涉及專門醫學，且
      衡酌強制戒治之目的，係為協助施用毒品者戒斷毒品之心
      癮及身癮所為之一種保安處分類型，而「有無繼續施用毒
      品傾向評估標準表」所列之評估標準係適用於每一位受觀
      察、勒戒處分之人，具一致性、普遍性、客觀性，綜合判
      斷之結果，業如前述。又於司法實務或醫學臨床上，具有
      毒品前科紀錄者，或因長期有機會接觸毒品，或因欲藉由
      毒品作用暫時隔絕現實環境，其反覆性、繼續性地再犯施
      用毒品犯行之機率，確實較沒有毒品前科者高，因此上開
      評估標準方會將勒戒人之前科紀錄列入重要之評分項目，
      且於評分說明手冊明訂：所謂毒品犯罪相關司法記錄，不
      論其為吸食施打、運輸、販賣、持有毒品或其他罪名，凡
      觸犯毒品危害防制條例、原肅清煙毒條例、原麻醉藥品管
      理條例或管制藥品管理條例相關刑罰規定者均屬之，觀察
      勒戒、強制戒治及緩起訴後不起訴的紀錄也列入毒品相關
      犯罪紀錄項目範圍，被告自104年迄110年間，確實有11筆
      毒品相關前科，有被告之前案紀錄表在卷可參，被告於上
      開期間反覆施用毒品的前科紀錄，恰符合上開經驗法則，
      可見上開評估標準將勒戒人的前科紀錄做為重要評估依據
      ，並無違法不當之處，加上戒治目的係為幫助施用毒品者
      日後戒除毒癮，將施用毒品者之前科列入評分項目，自無
      違反一事不二罰重複評價禁止原則，亦無抗告人所稱抵觸
      同一罪不得裁定二罰之原則及罪不溯及既往精神之可言。
      再者，上開評估標準均有評分者的具體醫師代號，表彰評
      分者為其評分結果負責，被告經評估有多種毒品濫用（安
      非他命、K他命）得分10分、合法物質（菸、檳榔）濫用
      得分4分、使用毒品超過一年得分10分，應係評分醫師以
      詢問被告等方式進行查核結果，而有所依據。是抗告人質
      疑「以司法前科及思想客觀上評估紀錄依據，裁定強制戒
      治處分，可謂無端加諸抗告人將近一年之長有期徒刑」云
      云，尚無可採。
四、綜上，原審法院依據檢察官之聲請，依毒品危害防制條例第
    20條第2項規定，裁定抗告人令入戒治處所施以強制戒治，
    其期間為6個月以上，至無繼續強制戒治之必要為止，但最
    長不得逾1年，經核並無不合。抗告人仍執上開事由提起抗
    告，指摘原裁定不當，非有理由，應予駁回。
據上論斷，應依刑事訴訟法第412條，裁定如主文。
中　　華　　民　　國　　110 　年　　8 　　月　　25　　日
                  刑事第四庭    審判長法  官  郭玫利
                                      法  官  蔡廷宜
                                      法  官  曾子珍
以上正本證明與原本無異。
不得再抗告。
　　　　　　　　　　　　　　　　　　　書記官  李淑惠　　
中　　華　　民　　國　　110 　年　　8 　　月　　25　　日